ACORDAO-COMPLETO-2524505

ACÓRDÃO 64/2022 ATA 1/2022 - PLENÁRIO

VISTOS, relatados e discutidos estes autos de Representação acerca de possíveis irregularidades em atos da Secretaria Nacional de Portos e Transportes Aquaviários e da Agência Nacional de Transportes Aquaviários (Antaq) , que alteraram o Contrato de Arrendamento 3/2021, firmado entre o Ministério da Infraestrutura (MInfra) e ATU18 Arrendatária Portuária SPE S.A, relativo ao terminal ATU18 no Porto de Aratu/BA;
ACORDAM os Ministros do Tribunal de Contas da União, reunidos em Sessão do Plenário, diante das razões expostas pelo Relator e com fundamento no art. 276, caput e §1º e no art. 289, § 1º do Regimento Interno deste Tribunal, em:
9.1. conhecer e dar provimento ao agravo interposto pela Antaq, para revogar a medida cautelar concedida em 20/12/2021, insculpida nos itens 20.2 e 20.3 da decisão monocrática à peça 27;
9.2. dar ciência do presente Acórdão à Secretaria Nacional de Portos e Transportes Aquaviários (SNPTA/Minfra) , à Agência Nacional de Transportes Aquaviários (Antaq) , à ATU18 Arrendatária Portuária SPE S.A e ao representante, informando que o teor integral desta deliberação será disponibilizado no endereço eletrônico www.tcu.gov.br/acordaos;
9.3. restituir os autos à SeinfraPortoFerrovia, para que dê continuidade à análise do processo.

Representação acerca de suposta irregularidade nos atos administrativos que autorizaram, em caráter preliminar, a inclusão de perfil de carga granel sólido mineral (fertilizante) em contrato de arrendamento na área portuária denominada ATU18 do Porto de Aratu/BA.

Secretaria Nacional de Portos e Transportes Aquaviários e Agência Nacional de Transportes Aquaviários.

3. Interessados/Responsáveis:
3.1. Representante: Intermarítima Portos e Logística S.A. (CNPJ 98.825.575/001-12).

13.1. Ministros presentes: Bruno Dantas (na Presidência), Walton Alencar Rodrigues, Augusto Nardes, Aroldo Cedraz, Raimundo Carreiro (Relator) e Jorge Oliveira.
13.2. Ministros-Substitutos convocados: Marcos Bemquerer Costa e André Luís de Carvalho.
13.3. Ministros-Substitutos presentes: Augusto Sherman Cavalcanti e Weder de Oliveira.

ACORDAO-COMPLETO-2543799

Acórdão 2398/2022 - Plenário

RAIMUNDO CARREIRO

Adoto como Relatório a Decisão que proferi em 20/12/2021, juntada aos autos à peça 27: 
	Trata-se de Representação formulada a partir de denúncia, acerca de suposta irregularidade do Despacho Decisório 117/2021/SNPTA, da Secretaria Nacional de Portos e Transportes Aquaviários, que autorizou, em caráter preliminar, a inclusão de perfil de carga granel sólido mineral (fertilizante) no Contrato de Arrendamento 3/2021, firmado entre o Ministério da Infraestrutura (MInfra) e o arrendatário ATU 18 Arrendatária Portuária SPE S.A (ATU18) ; e do Acórdão 707/2021-Antaq, da Agência Nacional de Transportes Aquaviários (Antaq) , que autorizou a empresa ATU 18 a movimentar granel sólido mineral, notadamente fertilizantes, no Porto de Aratu/BA, sem os estudos e análises necessários exigidos pelo ordenamento jurídico. 
2.	Inicialmente, cabe apontar que a pessoa jurídica que subscreve a comunicação das possíveis irregularidades (peça 1) não se enquadra entre os legitimados para promover a instauração de processo do tipo Denúncia, nos termos do art. 234 do Regimento Interno. Não obstante, a Unidade instrutiva reconheceu o interesse público na apuração da irregularidade, com impactos para o planejamento portuário federal e para o Porto de Aratu/BA, razão pela qual instruiu a presente Representação, conforme o art. 237, inciso VI, do RI/TCU.
3.	A Seinfra registra que, em dezembro de 2020, foram licitados dois terminais portuários no Porto de Aratu/BA: (i) ATU12, para movimentação de graneis sólidos minerais, especialmente fertilizantes, e (ii) ATU18, para movimentação de graneis sólidos vegetais, especialmente soja. Em 17/5/2021 foi assinado o Contrato de Arrendamento 3/2021 entre o Minfra e a empresa ATU 18 Arrendatária Portuária SPE S.A., para exploração do terminal ATU18 (peça 5) . 
4.	Contudo, por meio de decisões administrativas da SNPTA e da Antaq, atendendo a pedido da arrendatária, teria autorizado a inclusão de novo perfil de carga no Contrato 3/2021, diferente daquela para o qual o terminal foi licitado. A Unidade Técnica aduz que, embora haja possibilidade normativa para a alteração de perfil de carga movimentada, a aprovação do pedido deve ser precedida de análise de compatibilidade para com as políticas públicas do setor, com o Plano de Desenvolvimento e Zoneamento do porto (PDZ) e demais instrumentos de planejamento, além da consideração dos possíveis impactos à concorrência e à ordem econômica.
5.	Reproduzo a análise e a proposta de encaminhamento ofertadas pela área técnica, com a concordância do corpo diretivo da Secretaria (peças 22-24) :
"13.	A alteração do perfil de cargas, como mencionado, é regulamentada pela Portaria-MInfra 530/2019, cujo objetivo geral é estabelecer normas para alterações em contratos de arrendamento portuário. Nesse contexto, assim estabelece o procedimento: 
Art. 28. O poder concedente poderá aprovar, mediante requerimento do arrendatário, a alteração do tipo de carga que a instalação portuária está autorizada a movimentar e armazenar.
Parágrafo único. Considera-se alteração de tipo de carga aquela que permitir ao arrendatário movimentar carga não permitida originalmente no contrato, mas enquadrada no mesmo perfil de carga que a instalação portuária já esteja autorizada pelo contrato a movimentar.
 (...) 
Art. 30. A alteração do tipo de carga que as instalações portuárias arrendadas estão autorizadas a movimentar será aprovada caso seja demonstrada sua compatibilidade e coerência com as políticas públicas definidas para o setor portuário e com o planejamento do porto organizado.
Art. 31. Ao receber o requerimento, a Secretaria Nacional de Portos e Transportes Aquaviários requisitará manifestação da administração do porto, que deverá:
I - informar se concorda com o pleito;
II - tratar da compatibilidade do pleito com o plano de desenvolvimento e zoneamento do porto - PDZ e demais instrumentos de planejamento do porto organizado; e
III - tratar dos potenciais impactos em relação à logística de movimentação no porto organizado.
Art. 32. Previamente à análise de reequilíbrio econômico-financeiro, a Antaq avaliará se a alteração de tipo de carga poderá causar dano à concorrência ou infração à ordem econômica.
14.		Apesar do exposto pelo denunciante, observa-se do relato e de alguns documentos acostados (peças 8, 9, 11 e 12) que o procedimento, de certa forma, foi seguido. No entanto, não constam dos autos a totalidade dos processos, de forma a ser possível compreender como um todo a análise do pedido de inclusão de perfil de carga em tela por parte do poder concedente e pela agência reguladora. Entende-se que tais documentos seriam fundamentais para o deslinde da presente representação. 
15.		Acrescente-se que também seriam úteis eventuais comentários dos órgãos citados acerca das alegações constantes da peça 1, especialmente sobre a profundidade dos estudos realizados para concluir que não houve impactos negativos ao planejamento portuário federal e local, bem como à inexistência de danos ou infrações à concorrência.  
16.		Pertinente também considerar que a inclusão de perfis de carga em contratos de arrendamento é questão que carece de maior detalhamento regulatório e de maiores entendimentos jurisprudenciais na seara administrativo-regulatória, de forma a permitir identificar de maneira clara seus limites e seus critérios técnicos, bem como eventuais impactos e efeitos sobre o mercado e sobre os serviços portuários. Reveste-se, assim, relevante que este Tribunal aprofunde-se sobre tal problemática. 
17.		Dessa forma, será sugerido o envio de oitiva ao MInfra e à Antaq para que se manifestem acerca dos presentes fatos, na forma delimitada na proposta de encaminhamento. 
 (...) 
26.		Ante o exposto, submete-se os autos à consideração superior, propondo: 
26.1.	conhecer da presente representação, satisfeitos os requisitos de admissibilidade previstos nos arts. 235 e 237, inciso VI, do Regimento Interno deste Tribunal, e no art. 103, § 1º da Resolução - TCU 259/2014;
26.2.	realizar diligência, com fundamento no art. 157 do Regimento Interno do Tribunal de Contas da União (RITCU) , à Secretaria Nacional de Portos e Transportes Aquaviários do Ministério da Infraestrutura (SNPTA/MInfra) e à Agência Nacional de Transportes Aquaviários (Antaq) , para que, no prazo de 15 dias, encaminhem cópia dos processos que resultaram, respectivamente, no Despacho Decisório 117/2021/SNPTA e no Acórdão 707/2021-ANTAQ;
26.3.	realizar oitiva, com fundamento no art. 250, inciso V, do Regimento Interno do Tribunal de Contas da União, da Secretaria Nacional de Portos e Transportes Aquaviários do Ministério da Infraestrutura (SNPTA/MInfra) e da Agência Nacional de Transportes Aquaviários (Antaq) , para que, no prazo de 15 dias, manifestem-se acerca dos fatos elencados na exordial (peça 1) , especialmente sobre a profundidade dos estudos realizados para concluir que não houve impactos negativos ao planejamento portuário federal e local, bem como à inexistência de danos ou infrações à concorrência nas citadas decisões, que autorizaram a inclusão de perfil de carga de graneis sólidos minerais ao terminal portuário ATU18, localizado em Aratu/BA; e
26.4.	encaminhar cópia da peça 1, tarjada de forma que impeça a identificação do denunciante, e da presente instrução à SNPTA/MInfra e à Antaq a fim de subsidiar as manifestações a serem requeridas.
6.	Os estudos visando ao arrendamento dos terminais ATU12 e ATU18 foram analisados pelo TCU previamente à licitação, no processo TC Processo 015.197/2020-4, apreciado pelo Acórdão 2020/2020-TCU-Plenário, relatora Ministra Ana Arraes. 
7.	Daqueles autos, extrai-se que a área ATU12 é um terminal já instalado (brownfield) , onde os equipamentos utilizados na operação e nos armazéns existentes à época foram disponibilizados ao vencedor do certame para a movimentação de granéis sólidos minerais (mais especificamente: concentrado de cobre, fertilizante, manganês, coque de petróleo e magnesita) , enquanto o ATU18 é um terminal ainda sem estruturas permanentes (greenfield) ,  e que deveria ser implantado visando a movimentação de granéis sólidos vegetais, especialmente do complexo soja (peça 17, p. 7-8) .
8.	Conforme reportou a Unidade Técnica, ambas as áreas foram arrematadas pelo mesmo grupo econômico, a CSBRASIL Transporte de passageiros e serviços ambientais Ltda. (peça 22, p. 2) . O contrato de arrendamento 3/2021, referente ao terminal ATU18, foi assinado em 17/5/2021 e, em 14/9/2021, menos de 4 meses após a celebração da avença, a arrendatária solicitou a inclusão do novo perfil de carga (adubos e fertilizantes) no escopo do contrato recém-assinado (peça 9, p. 1-5) .
9.	O pleito foi atendido pela Secretaria Nacional de Portos e Transportes Aquaviários (SNPTA/Minfra) e pela Antaq, por meio do Acórdão-Antaq 707/2021, de 17/11/2021, ou seja, dois meses após o pedido, nos seguintes termos (peça 4) :
I - autorizar que a empresa ATU18 ARRENDATÁRIA PORTUÁRIA SPE S.A. realize operações com fertilizantes na área ATU18, no Porto de Aratu-Candeias/BA, em caráter especial, pelo prazo de 180 (cento e oitenta) dias ou até a conclusão do processo que trata da inclusão desse tipo de carga no objeto do Contrato de Arrendamento nº 03/2021-MINFRA;
10.	Exposta a matéria, passo a decidir.
11.	Em uma análise de cognição sumária, adequada a esta etapa processual, constato que, no material juntado aos autos até o momento, existem elementos que apontam para a incursão em irregularidade grave na aparente desnaturação do contrato de arrendamento 3/2021, bem como não há informações suficientes de que os gestores agiram em conformidade a legislação e normativos que regem a matéria. 
12.	É cediço que a recente minirreforma do setor portuário, inaugurada com a Lei 14.047/2020 e com o Decreto 10.627/2021, objetivou flexibilizar os normativos que regem a administração dos contratos de arrendamento de terminais. Contudo, o presente caso trata de área recentemente transferida à exploração privada por meio de licitação (Leilão Antaq-5/2020) , razão pela qual se impõe uma análise à luz dos princípios que devem nortear a atuação impessoal da Administração Pública.
13.	Ressalto que a alteração do perfil de carga movimentada no terminal ATU18, ocorrida pouco tempo após a realização do leilão e da assinatura do contrato, apresenta fortes indícios de violação ao princípio da vinculação ao instrumento convocatório, bem como o curto espaço de tempo entre o pedido e a decisão dos gestores não permite inferir se foram considerados, para a emissão da autorização, os planos de desenvolvimento portuário e os eventuais desatendimentos das cadeias logísticas instaladas e planejadas para o Porto de Aratu.
14.	Não se afigura razoável a alegação de possível desatendimento do mercado de fertilizantes, visto que o edital do ATU12 já previa a necessidade de substituição paulatina dos equipamentos do terminal nos primeiros 3 anos de contrato. Portanto, tal condição já era de conhecimento dos participantes do certame e do Poder Concedente, não devendo ser, a priori, admitida como fato novo. Logo, entendo configurado o pressuposto do fumus boni iuris no presente caso.
15.	Por óbvio, a mudança do perfil de carga do ATU18, antes mesmo de que o terminal se apronte para a finalidade em que se baseou o planejamento portuário e a licitação que foi recentemente realizada - movimentação de graneis sólidos vegetais - pode atrasar e até mesmo, inviabilizar a instalação dos equipamentos necessários (moegas, armazéns, silos, esteiras transportadoras) para operação dessa carga na área. 
16.	É sabido que as cargas de fertilizantes, por possuírem maior valor agregado e demandarem equipamentos de menor porte para movimentação, são mais rentáveis e possuem menores tempo de retorno de investimento (paybacks) no setor portuário, em comparação com as cargas agrícolas, em cenário de equivalência de condições de demanda (coeteris paribus) . Caso a licitação do referido terminal tivesse previsto, em seu edital, a possibilidade de movimentação de fertilizantes, possivelmente os lances ofertados pelos participantes seriam maiores, trazendo maior benefício para os cofres estatais.
17.	Considero grave também o fato de que, nos esclarecimentos ao Edital 5/2020-Antaq, a Comissão Permanente de Licitação da Agência manifestou-se no sentido de que haveria restrição à movimentação e armazenagem de cargas diferentes de graneis sólidos vegetais no terminal ATU 18 (peça 7, p. 1) . In verbis:
	Documento
	Item
	Pedido de esclarecimento
	Resposta

	Edital nº 05/2020-
ANTAQ
	2.1.1. A área total do Arrendamento em Candeias-BA, cujo código de identificação é ATU18, possui 51.562 m2 (cinquenta e um mil e quinhentos e sessenta e dois metros quadrados) , sendo constituída pelos terrenos nos quais estão e serão implantados os equipamentos
	Nosso entendimento é que não existe qualquer tipo de restrição de produtos a serem movimentados no terminal pela concessionária, apenas indicando que a soja tende a ser o produto com maior volume, mas não se restringido nem se limitando a. Nosso entendimento está correto?
	O entendimento não está correto. A movimentação (embarque e/ou desembarque) e armazenagem é para granéis sólidos vegetais.

18.	 Logo, entendo que a manutenção dessa situação pode acarretar prejuízos consideráveis ao interesse público, de difícil recuperação, além de benefícios indevidos à atual arrendatária, restando materializado o periculum in mora da atuação do Tribunal, a justificar a adoção da medida cautelar prevista no art. 276 do Regimento Interno, com supedâneo no Poder Geral de Cautela do TCU insculpido na Carta Magna de 1988, até que se tenha razoável segurança acerca da adequação da alteração de perfil de carga movimentada, e da observância requisitos previstos nos normativos que regem a matéria, conforme art. 5º-B da Lei 12.815/2013 e o disposto no Decreto 8.033/2013 e na Portaria-Minfra 530/2019.
19.	Destaco ainda que não vislumbro o periculum in mora reverso, eis que o grupo CSBRASIL é o arrendatário do terminal ATU12, cuja destinação contratualmente prevista é a movimentação de granéis sólidos minerais, especialmente adubos e fertilizantes, logo não há indicativo de solução de continuidade para a sociedade e tampouco para a empresa.
20.	Ante o exposto, com fulcro no art. 71, incisos IX e X, da Constituição Federal, c/c o art, 43, inciso I da Lei 8.443/19692 e os arts. 276, caput e 157 do RI/TCU, DECIDO:
20.1.	conhecer da representação, satisfeitos os requisitos de admissibilidade previstos nos arts. 235 e 237, inciso VI, do Regimento Interno/TCU c/c o art. 103 da Resolução TCU 259/2014;
20.2.	suspender a eficácia do Despacho Decisório 117/2021/SNPTA e do Acórdão 707/2021-ANTAQ, até que sejam apresentados e esclarecidos ao TCU os impactos ao planejamento portuário federal e local, bem como as considerações sobre eventuais desatendimentos das cadeias logísticas instaladas e planejadas para o Porto de Aratu/BA, decorrentes da inclusão de novo perfil de carga no contrato de arrendamento 3/2021, referente ao terminal ATU18;
20.3	determinar cautelarmente à Secretaria Nacional de Portos e Transportes Aquaviários e à Agência Nacional de Transportes Aquaviários que se abstenham de autorizar a extensão de perfil de carga previsto originalmente para ser movimentado pelo terminal ATU12 ao escopo do Contrato 3/2021, referente ao terminal ATU18, até a decisão de mérito do Tribunal no presente processo;
20.4.	realizar a oitiva da Secretaria Nacional de Portos e Transportes Aquaviários e da Agência Nacional de Transportes Aquaviários, para que, no prazo de até quinze dias, se manifestem sobre as decisões que autorizaram a inclusão de perfil de carga no Contrato 3/2021 diferente do que foi licitado, apresentando os respectivos documentos comprobatórios, a fim de colher elementos que possam subsidiar uma decisão mais segura acerca do mérito da presente representação;
20.5.	oportunizar à sociedade empresária ATU 18 Arrendatária Portuária SPE S.A. (CNPJ 41.718.266/001-51) , que, no prazo de até quinze dias, se manifeste, caso queira, sobre os pressupostos da suspensão cautelar do Despacho Decisório 117/2021/SNPTA e do Acórdão 707/2021-ANTAQ;
20.6.	alertar os gestores da SNTPA e da Antaq de que a eventual consumação de irregularidades em razão do prosseguimento dos atos ora em análise pelo TCU sujeitará os respectivos agentes às sanções legais previstas na Lei 8.443/1992, ou ainda, a confirmação dos fatos objeto do presente processo poderá a vir a acarretar a anulação do Leilão 5/2020-Antaq por vício insanável, nos termos dos arts. 49 e 59 da Lei de Licitações;
20.7.	encaminhar cópia da instrução da unidade técnica (peça 22) e da comunicação exordial (peça 1) à Secretaria Nacional de Portos e Transportes Aquaviários, à Agência Nacional de Transportes Aquaviários e à empresa ATU 18 Arrendatária Portuária SPE S.A., de maneira a embasar as respostas à oitiva; e
20.8.	levantar o sigilo dos autos, em razão do não enquadramento no art. 234, § 2º do Regimento Interno, devendo as partes se manifestarem, justificadamente, pela eventual necessidade de imposição de sigilo em quaisquer peças.
	À SeinfraPortoFerrovia, para as providências pertinentes, com a urgência que o caso requer.
	É o Relatório.

Beatriz Giraldez Esquivel Gallotti Beserra (35253/OAB-DF), Alexandre Moreira Lopes (41.351/OAB-DF) e outros, representando Intermaritima Portos e Logistica S.A.; Geneci Maria Fachinello Bonetti, representando Agência Nacional de Transportes Aquaviários.

Não atuou.

REPRESENTAÇÃO. INDÍCIOS DE IRREGULARIDADES EM ALTERAÇÃO DE CONTRATO DE ARRENDAMENTO PORTUÁRIO RECENTEMENTE ASSINADO. POTENCIAL VIOLAÇÃO AOS PRINCÍPIOS DA VINCULAÇÃO AO EDITAL E DA ISONOMIA ENTRE OS LICITANTES. DECISÃO CAUTELAR. AGRAVO. PROVIMENTO. REVOGAÇÃO DA MEDIDA.

REPRESENTAÇÃO (REPR)

Secretaria de Fiscalização de Infraestrutura Portuária e Ferroviária (SeinfraPor).

Tratam os autos de Representação acerca de suposta irregularidade em atos da Secretaria Nacional de Portos e Transportes Aquaviários (SNPTA/Minfra) e da Agência Nacional de Transportes Aquaviários (Antaq) , que autorizaram a arrendatária ATU18 a movimentar carga de perfil diferente para o qual fora licitado o respectivo terminal, no Porto de Aratu/BA, sem os estudos e análises necessários exigidos pelo ordenamento jurídico.
2.	Conforme transcrito no Relatório precedente, concedi a medida cautelar prevista no art. 276 do Regimento Interno/TCU, em 20/12/2021, por entender presentes os pressupostos da "fumaça do bom direito" e do "perigo da demora", para:
"20.2.	suspender a eficácia do Despacho Decisório 117/2021/SNPTA e do Acórdão 707/2021-ANTAQ, até que sejam apresentados e esclarecidos ao TCU os impactos ao planejamento portuário federal e local, bem como as considerações sobre eventuais desatendimentos das cadeias logísticas instaladas e planejadas para o Porto de Aratu/BA, decorrentes da inclusão de novo perfil de carga no contrato de arrendamento 3/2021, referente ao terminal ATU18;
20.3	determinar cautelarmente à Secretaria Nacional de Portos e Transportes Aquaviários e à Agência Nacional de Transportes Aquaviários que se abstenham de autorizar a extensão de perfil de carga previsto originalmente para ser movimentado pelo terminal ATU12 ao escopo do Contrato 3/2021, referente ao terminal ATU18, até a decisão de mérito do Tribunal no presente processo;"
3.	A SNPTA/Minfra e a Antaq foram comunicadas da decisão, respectivamente, por meio dos Ofícios 72.623 e 72.624/2021-TCU/Seproc, de 21/12/2021 (peças 28 e 29) , tendo sido registradas as ciências na mesma data (peças 30 e 31) . A comunicação para a SPE arrendatária foi procedida por meio do Ofício 72.625/2021-TCU/Seproc (peça 32) .
4.	A Antaq interpôs agravo em 27/12/2021 (peças 33 e 34) e a SNPTA apresentou resposta à oitiva por meio do material colacionado às peças 40-43. Já a empresa CSBRASIL, arrendatária do terminal ATU18, encaminhou a manifestação da peça 44.
5.	Passo a deliberar.
6.	Compulsando a documentação trazida aos autos pelas partes, verifico que as decisões da Antaq e da SNPTA que autorizaram a movimentação de carga estranha ao Contrato 3/2021 são de natureza temporária, ou seja, devem vigorar pelo prazo de 180 dias, com possibilidade de prorrogação.
7.	A Antaq destacou, em seu recurso (peça 33, p. 8-9) , a natureza emergencial da autorização concedida, face às restrições para movimentação de fertilizantes no complexo portuário, bem como as medidas de salvaguarda adotadas, como, por exemplo, a não contabilização desse tipo de carga para o cumprimento da MMC (movimentação mínima contratual) do terminal ATU18. In verbis:
2.5.5. Em relação à justificativa do pleito, entendeu bem fundamentada a necessidade de manutenção das operações de fertilizante no berço do TGSII (ATU 18) , frente ao risco de desabastecimento do mercado, especialmente no período de obras do terminal ATU 12, que terá estrutura especializada para armazenagem e movimentação de fertilizantes. 
2.5.6. Por se tratar de um arrendamento novo, os investimentos estão sendo tratados no âmbito da análise do Plano Básico de Implantação - PBI, cuja responsabilidade está atribuída ao Departamento de Novas e Outorgas e Políticas Regulatórias Portuárias da SNPTA. 
2.5.7. Destacou, entretanto, que não serão realizados investimentos significativos para a movimentação de fertilizantes pleiteada, uma vez que se trata de uma atividade já existente, na qual a descarga do produto é realizada diretamente sobre caminhões no píer existente, com uso de guindastes de bordo. Dessa forma, não foi apresentado, e a SNPTA considerou dispensada, a apresentação de um plano de investimentos específico para esse pleito.
8.	Também foi informado que a arrendatária solicitou a inclusão definitiva do perfil graneis sólidos minerais (especialmente adubos e fertilizantes) no escopo do Contrato do terminal ATU18 - que fora previsto na licitação para movimentação de graneis sólidos vegetais -, entretanto ainda não há decisão sobre o pleito na Agência e na SNPTA. 
9.	Como alertei no Despacho da peça 27, as cargas de fertilizantes, por possuírem maior valor agregado e demandarem equipamentos de menor porte para movimentação, são mais rentáveis e possuem menores tempo de retorno de investimento (paybacks) no setor portuário, em comparação com as cargas agrícolas, em cenário de equivalência de condições de demanda (coeteris paribus) . Caso a licitação do referido terminal (ATU18) tivesse previsto, em seu edital, a possibilidade de movimentação de fertilizantes, possivelmente os lances ofertados pelos participantes seriam maiores, trazendo maior benefício para os cofres estatais. 
10.	Além disso, a mudança do perfil de carga do ATU18, antes mesmo de que o terminal se apronte para a finalidade em que se baseou o planejamento portuário e a licitação que foi recentemente realizada - movimentação de graneis sólidos vegetais - pode atrasar e, até mesmo, inviabilizar a instalação dos equipamentos necessários (moegas, armazéns, silos, esteiras transportadoras) para operação desse tipo de carga na área.
11.	Embora considere que haja pontos a serem elucidados no presente processo, no que tange à comprovação da consideração dos impactos ao planejamento portuário, bem como sobre eventuais desatendimentos das cadeias logísticas do Porto de Aratu/BA, entendo que, pela natureza precária da autorização concedida à arrendatária, torna-se desnecessária, por ora, a manutenção da medida cautelar por mim emitida no Despacho da peça 27.
12.	Ressalto que a autorização excepcional concedida pela Antaq e pela SNPTA tem prazo definido de 180 dias, com possibilidade de prorrogação e previsão de vigorar apenas enquanto durarem as intervenções para repotenciação do terminal ATU12.
13.	Por fim, face aos prejuízos ocasionados pelas chuvas que afligiram o território baiano recentemente, entendo que a paralisação da movimentação de fertilizantes no terminal ATU18, neste momento, poderia agravar o quadro econômico dos setores de logística e do agronegócio da região.  
14.	Dessa forma, nos termos do art. 276, § 1º e 289, § 1º do Regimento Interno do TCU, dou provimento ao agravo manejado pela Agência Nacional de Transportes Aquaviários, para revogar os itens 20.2 e 20.3 do Despacho emitido em 20/12/2021 (peça 27) .
15.	Ante o exposto, VOTO para que seja aprovado Acórdão que ora submeto a este Colegiado.
TCU, Sala das Sessões, em 19 de janeiro de 2022.
RAIMUNDO CARREIRO 
Relator